【裁判字號】    92,上更(一),224
【裁判日期】    921118
【裁判案由】    偽造文書等
【裁判全文】
臺灣高等法院臺中分院刑事判決            民國九十二年度上更(一)字第二二四號
    上  訴  人
    即  被  告  乙○○
    選任辯護人  林世祿
右上訴人因偽造文書等案件，不服臺灣彰化地方法院中華民國八十九年八月三十一日
第一審判決（民國八十九年度訴字第三○號，起訴案號：臺灣彰化地方法院檢察署民
國八十八年度偵字第五二○一號），提起上訴，經判決後，由最高法院發回更審，本
院判決如左：
    主      文
原判決關於乙○○部分撤銷。
乙○○共同行使偽造公文書，處有期徒刑壹年陸月。
    事      實
一、乙○○原任職彰化縣警察局二林分局芳苑分駐所之警員，為依法令從事於公務之
    人員，其曾於民國（下同）八十二年十二月間在芳苑駐在所任職（現已改為海巡
    署安檢站），因其妻林麗娟（已判決有期徒刑一年四月，緩刑五年確定在案）所
    有牌照號碼為ＰＹ－二一八八號之自用小客車積欠多年使用牌照稅、燃料費及違
    規罰款，即八十五至八十七年五月十七日註銷日止，應繳之使用牌照稅為新臺幣
    （下同）三萬零六百三十九元，又八十二年至八十七年應繳之汽車燃料使用費為
    三萬三千三百九十六元，另八十二年至八十五年應繳之違規罰鍰係七萬九千三百
    元，以上合計十四萬三千三百三十五元，由彰化稅捐稽徵處移送由原審法院財務
    法庭催繳甚急，為了逃避上開應繳款項，乙○○與林麗娟乃共同基於犯意聯絡，
    由乙○○於八十八年一月八日至同年三月九日間某日，在彰化縣芳苑鄉○○村○
    ○路二十號其任職之芳苑分駐所內，利用其任職警員職務上機會，虛偽填載彰化
    縣警察局編號警刑車字第○○○二一○○號之「車輛協尋電腦輸入單」四聯單其
    中第三聯（一般當事人報案後由警員交付收執、證明單），偽填上開林麗娟名下
    之ＰＹ－二一八八號之自用小客車，於八十二年十二月八日八時失竊，報案時間
    八十二年十二月十日十二時，發生地點未填，並盜用同所警員劉本立置於鐵櫃內
    之職章，盜用主管「所長蔡文淵車輛專用章」職章及「彰化縣警察局二林分局車
    輛失竊尋獲證明專用」印章，而偽造公文書，足以生損害於公眾，旋將偽造之「
    車輛協尋電腦輸入單」第三聯交由其妻林麗娟，由林麗娟持之於八十八年三月九
    日上午，至彰化縣花壇鄉○○路○段四五七號交通部公路局臺中區監理所彰化監
    理站（下稱彰化監理站），欲辦理上開車輛失竊註銷登記時，為窗口審核人員發
    現上開電腦輸入單未載失竊地點及記載填載此單時間，及登載失竊時間為八十二
    年十二月八日，但於八十五年八月二十四日，卻由林麗娟之弟林永南駕駛上開Ｐ
    Ｙ－二一八八號之自用小客車，因未懸掛前車牌，在臺北縣中和市○○路、員山
    路口，為臺北縣警察局交通隊開立罰單，且警方並未立即查扣該車，顯示該車並
    未失竊，始查覺有異，經發函予彰化縣警察局二林分局而循線查獲。
二、案經彰化縣警察局移送臺灣彰化地方法院檢察署檢察官偵查起訴。
    理      由
一、訊據上訴人即被告乙○○（下稱被告）雖矢口否認有行使偽造公文書之犯行，辯
    稱：伊並未填載「車輛協尋電腦輸入單」，芳苑分駐所內全部警員均否認填載，
    究何人所為，即有存疑，公訴人單以林麗娟係伊妻，即推而論定係伊所為，屬率
    斷及臆測之詞。本案最有嫌疑，乃警員劉本立，因輸入單上蓋者乃其職章，而職
    章外人一般拿不到，若劉本立承認係其填載輸入單，乃間接承認八十二年間即有
    吃案情事。若伊要偽造，何不蓋立自己職章，方便又無風險，亦不致預留空白處
    ，讓彰化監理站人員懷疑有異，而陷害配偶。又伊曾因受理槍擊案件，而與分駐
    所人員發生不愉快，是否因此遭人構陷？另ＰＹ－二一八八號之自用小客車所欠
    稅款、罰鍰共計五萬一千一百二十一元，伊不致為了該等棉薄小利，甘犯此刑度
    不輕之罪，且已任職警界已十四年餘，豈會以小博大呢？公訴人所舉者，僅臆測
    及推論之詞，無法證明該協尋單係伊所偽造云云。
二、惟查：
（一）右揭犯罪事實，有彰化縣警察局編號警刑車字第○○○二一○○號車輛協尋電
      腦輸入單第三聯、第四聯（空白，填單單位存查），其中第三聯並已載有ＰＹ
      －二一八八號自小客車之廠牌、樣式、顏色、引擎號碼、年份、排氣量、車主
      名稱、電話、地址，報案人林麗娟、地址，發生時間八十二年十二月八日八時
      ，報案時間八十二年十二月十日十二時，蓋有「警員劉本立」、主管「所長蔡
      文淵車輛專用章」職章及「彰化縣警察局二林分局車輛失竊尋獲證明專用」印
      章，而上開第三聯單發生（遺失）地點雖未載明，惟因已明確指稱上開車輛失
      竊而報警請求協尋，且已蓋機關印信、承辦警員及主管職章，已具備公文書形
      式，參照公文程式條例之規定，已屬公文書格式無誤，具有實質上之效力（可
      持之辦理保險理賠及註銷車籍），內政部警政署八十九年五月二日（八九）警
      署刑偵字第六七八三三號函之解釋亦足以參考。又有彰化縣警察局二林分局九
      十年一月三日林警刑字第三二五五六號函略以：警刑字第○○○二一○○號車
      輛協尋四聯單所填既為所長蘇文淵及受理警員劉本立之核章，顯見該單之受理
      報案時間係偽造填寫（見本院前審卷第四十五頁）。
（二）另據芳苑分駐所所長蘇文淵於原審結證稱：「警員受理民眾報案車輛失竊，依
      序由備勤、服勤、巡邏、值班警員受理，四聯單放在值班臺內，並無管制，若
      民眾前來申請補發，先查閱調取原件，予影印，加註『補發』字樣，由承辦警
      員蓋職章，由主管核章」等語，其於檢察官偵訊時供稱：「『所長蔡文淵車輛
      專用章』、『彰化縣警察局二林分局車輛失竊尋獲證明專用章』，均放在櫃臺
      ，這些印章由受理警員直接用印」等語。另據彰化縣警察局二林分局承辦車輛
      失竊輸入電腦警員郭志安於原審證稱：「各派出所（或分駐所）應於接獲車輛
      失竊報案後，於二十三小時內，應將四聯單之第一、二聯送至分局收文，再由
      我輸入電腦，第三聯交由報案民眾收執，第四聯由原受理單位存查。電腦上查
      無ＰＹ－二一八八號之自用小客車失竊紀錄，上開警刑車字第○○○二一○○
      號四聯單第一、二聯並未送至分局三組，民眾若申請補發（第三聯單）時，先
      查詢電腦，如未有資料，請民眾從新報案，再予登載，警察局電腦之車輛失竊
      紀錄與監理站電腦有連線」等語。況被告於警訊時供稱：四聯單放在值班臺之
      公文卷夾內，並未上鎖，沒有專人保管等語。顯見芳苑分駐所於行政管理上散
      漫、疏失，對於車輛專用主管章、分局車輛失竊證明章，任何警員幾可隨意取
      得。
（三）上開第三聯單據非警員劉本立所填，業經證人劉本立於警訊時、偵查中及原審
      審理時歷次證述屬實，並稱：「於八十八年三月十六日下午芳苑分駐所同事告
      知彰化監理站曾打電話來查詢上開四聯單之事，隔天打予監理站，得知該第三
      聯資料不齊全，監理站說有請車主再至芳苑分駐所補資料，結果車主未到分駐
      所來，伊查覺上開第三聯有問題，後由該車籍查知車主係林麗娟，住北斗鎮，
      分駐所內僅有乙○○住北斗鎮，比對二人電話號碼符合，經向乙○○查證，顏
      某告稱：係其妻持該第三聯單至監理站辦理車籍註銷手續等語，並向我致歉（
      不好意思），才得知林麗娟係乙○○之妻，顏某告訴我該四聯單第一、二、三
      聯均已燒燬。我職名章放在公文櫃內，鑰匙只有一支，櫃內每位警員有一小格
      櫃可放職名章，外面都沒有上鎖，我想乙○○是因為蓋我的職名章所以道歉」
      云云。
（四）共犯林麗娟所有之車牌ＰＹ－二一八八號自小客車，於八十五年八月二十四日
      ，在臺北縣中和市○○路與員山路口，由共犯林麗娟之弟林永南駕駛，因未懸
      掛前面號牌違規而為警方開立罰單，然警方並未立即查扣該車，有臺北縣警察
      局舉發通知單影本一紙、彰化監理站八十八年四月一日八八中監彰字第八八○
      五三七九號予二林分局函在卷可查，並經證人林永南供述無誤，以此情形觀之
      ，上開車輛當時應無失竊可言。共犯林麗娟固稱：伊於八十二年十二月間，至
      芳苑駐在所找伊夫乙○○，因未找到遂至海邊散步，將上開車輛停放在堤岸邊
      ，把鑰匙插在車上而失竊該車輛，當時只有伊一人知道，案發後，始知係伊弟
      林永南自臺北至芳苑找伊，找不到伊本人，遂至芳苑海邊找伊而將車開走，以
      抵充被告及伊二人積欠林永南借款三十餘萬元，伊不知被林永南開走才報失竊
      云云。然證人林永南於原審審理時證稱：伊去找被告及共犯林麗娟二人時未事
      先通知，是僱請計程車至芳苑駐在所，到達時未遇見被告，看到上開車輛即予
      開走，以抵充被告欠伊之三十餘萬元云云。惟證人林永南係共犯林麗娟之胞弟
      ，所為證詞自屬迴護、附和被告之詞，且係共犯林麗娟三親等內血親，依法不
      得令其具結，自無處以偽證罪之可能。又其既遠從臺北南下，且係前來索討債
      務，何以不到被告居住北斗鎮住處，竟至甚為荒遠偏僻之駐在所（現為安檢站
      ，此經原審法院至現場勘驗）？何以確知被告一定會在駐在所？又適巧看到該
      車停在該處，且車門未鎖而鑰匙插在車上？其既已將該車駕走抵債，何以事後
      未告知共犯林麗娟？何不要求共犯林麗娟過戶為伊所有（有監理站之車籍異動
      資料可稽）？凡此均與常情不符，應係虛構，證人林永南所稱：伊於芳苑駐在
      所旁獨自開走該車輛云云，自屬虛妄，不足採信。
（五）共犯林麗娟又供稱：伊於八十八年二月間，至芳苑分駐所聲請補發三聯單，但
      不知補發之警員為何人云云。然三聯單之領取係由彰化縣警察局二林分局管制
      ，已經警員郭志安於警訊時證述明確，並有車輛協尋電腦輸入四聯單領用管制
      表在卷可資佐證，因此，經補發之三聯單，如前所述，應係影印本，再加蓋職
      章、機關公印，始為合理，惟共犯林麗娟至彰化監理站所持之三聯單卻係正本
      ，實啟人疑竇。又縱使警員原係吃案，既前案未予受理，於共犯林麗娟前來芳
      苑分駐所申請補發時，當可以查無前案受理資料為藉口予以推卸，姑不可能甘
      冒風險，再出具一紙僅有第三聯單予共犯林麗娟（若拗不過林麗娟央求，大可
      請其從新報案，依其報案陳述資料登載），故共犯林麗娟所稱補發之情節，亦
      令人起疑，本院前審選任辯護人所辯本件因警察吃案而生，亦無可採。況若由
      被告蓋用自己職章，若遭查覺，豈非鐵證如山，百口莫辯，足認被告係利用芳
      苑分駐所上述管理疏失而為本件偽造行為無誤。
（六）至本院前審選任辯護人另稱：林麗娟因其一子死亡，後因懷孕及照料家中幼女
      ，無心且不知至監理機關辦理車輛失竊註銷登記，而拖延至八十八年三月九日
      始到監理站查詢並稱車輛遺失，為何仍要繳稅云云。惟查，車牌ＰＹ－二一八
      八號自小客車汽車使用牌照稅、燃料費每年達一萬餘元，依規定均會每年通知
      車主繳納，若該車牌ＰＹ－二一八八號自小客車既已於八十二年十二月間失竊
      ，至本案發生之八十八年三月間，被告又身為警察，斷無長達五、六年期間，
      均不聞不問之理？
（七）查共犯林麗娟所有之車牌ＰＹ－二一八八號自小客車，八十五年至八十七年應
      繳之使用牌照稅為三萬零六百三十九元；又八十二年至八十七年應繳之汽車燃
      料使用費為三萬三千三百九十六元；另八十二年至八十五年應繳之違規罰鍰係
      七萬九千三百元，被告於八十七年十月六日繳交一萬一千二百元，餘款六萬八
      千一百元。亦即共犯林麗娟於八十八年三月九日至彰化監理站持上開第三聯單
      ，欲辦理車輛失竊註銷登記時，總共尚有十四萬三千三百三十五元稅款、罰鍰
      等未繳，此有彰化監理站八十八年八月十一日八八中監彰字第八八一五六九三
      號函文一紙在卷足憑，此應係被告犯案之動機，而被告事後提出之繳款書分別
      係八十八年三月九日及同年五月十三日繳納，已是事後之事，委不足採。
（八）綜上所述，被告所辯，係屬事後卸責之詞，不足採信。本件應係被告與共犯林
      麗娟不知共犯林麗娟之弟林永南駕駛該車已有違規情事，企圖以車輛失竊為理
      由至彰化監理站辦理註銷車籍，惟百密一疏，因監理站人員查覺，始發現上情
      。本件事證明確，被告犯行堪予認定。至於被告請求再傳訊證人劉本立，本院
      認該證人已於歷次供述甚詳，無再傳之必要。又輸入聯單原本已遺失（見本院
      前審卷第四十五頁函），無再行送鑑筆跡之必要。又車主與填寫車輛協尋電腦
      輸入單之警員係夫妻關係，車主持之辦理失竊註銷登記時，並無不得辦理之規
      定，亦無施行避機制，有彰化監理站九十二年十月十六日中監彰字第○九二
      ○○三一九七八號函附卷可稽（見上更(一)卷第五十三頁），核此函之內容，無
      法為有利於被告之認定。再者，關於車輛協尋電腦輸入單是否有規定不得由擔
      任警員之夫受理為車主之妻報案乙節，核與本案無直接關聯性，附此敘明。
三、核被告所為，係犯刑法第二百十六條、第二百十一條之行使偽造公文書罪。被告
    盜用印章後，用以偽造公文書，其盜用印章之行為（同法第二百十七條第二項）
    ，係偽造公文書之部分行為，不另論罪。被告偽造公文書後，再交由共犯林麗娟
    行使，偽造行為已為行使行為吸收。被告與共犯林麗娟間，有犯意聯絡及行為分
    擔，已如上述，為共同正犯，公訴人疏未論及其彼此間共犯關係，容有違誤。又
    被告身為彰化縣警察局二林分局芳苑分駐所之警員，為依法令從事於公務之人員
    ，其竟於任職芳苑分駐所時，假藉職務上之機會，偽造公文書，應依同法第一百
    三十四條前段之規定，加重其刑。至於行使偽造公文書部分，被告並無假借公務
    員職務上機會以行使該文書，附此明。原審對於被告予以論罪科刑，固非無見
    ，惟查：(一)檢察官起訴事實謂上訴人盜用警員劉本立之職章後，填具車輛協尋四
    聯單其中第三聯，交由其妻林麗娟使用等情，關於被告盜用「所長蔡文淵車輛專
    用章」及「彰化縣警察局二林分局車輛失竊尋獲證明專用」章部分之事實，雖未
    在起訴範圍之內，惟此部分之事實與起訴事實係屬實質上一罪關係，自得併予審
    判，乃原判決並未說明此部分何以得併予審判之理由，自嫌理由不備。(二)刑法第
    二百十八條所稱之公印，係指表示公務機關或機關長官資格及其職務之印信而言
    ，即俗稱大印與小官章。被告盜用警員劉本立之職章、「所長蔡文淵車輛專用章
    」、及「彰化縣警察局二林分局車輛失竊尋獲證明專用」章等三枚印章，均非依
    印信條例由上級機關所製發之印信，以表示該公務機關或機關長官資格及其職務
    者甚明，自非公印。原審判決逕認該三枚印章係公印，自屬適用法則不當之違法
    。被告上訴否認犯罪，指摘原判決此部分不當，固無足取，然原判決此部分既有
    上述可議之處，自屬無可維持，仍應由本院將原判決關於乙○○部分予以撤銷改
    判，爰審酌被告係圖一己私益之動機、方法、手段、所生危害暨犯後態度，且犯
    後亦無悔意，影射其他警員犯案等一切情狀，量處如主文第二項所示之刑，以示
    懲儆。
四、據上論斷，應依刑事訴訟法第三百六十九條第一項前段、第三百六十四條、第二
    百九十九條第一項前段，刑法第二十八條、第二百十六條、第二百十一條、第一
    百三十四條前段，判決如主文。
本案經檢察官甲○○到庭執行職務。
中      華      民      國      九十二     年    十一     月    十八    日
                                臺灣高等法院臺中分院刑事第九庭
                                      審判長法  官  陳  筱  珮
                                            法  官  趙  春  碧
                                            法  官  吳  重  政
右正本證明與原本無異。
如不服本判決應於收受送達後十日內向本院提出上訴書狀，其未敘述上訴之理由者並
得於提起上訴後十日內向本院補提理由書（均須按他造當事人之人數附繕本）。
                                            書記官  林  育  德
中      華      民      國      九十二     年    十一     月    二十    日
附錄
刑法第二百十六條：
行使第二百十條至第二百十五條之文書者，依偽造、變造文書或登載不實事項或使登
載不實事項之規定處斷。
刑法第二百十一條：
偽造、變造公文書，足以生損害於公眾或他人者，處一年以上七年以下有期徒刑。
刑法第一百三十四條：
公務員假借職務上之權力、機會或方法，以故意犯本章以外各罪者，加重其刑至二分
之一。但因公務員之身分已特別規定其刑者，不在此限。
                                                                        Ｒ


司法院資訊處製作；財團法人民間司法改革基金會備份。
